臺灣花蓮地方法院民事判決   
109年度原訴字第36號
原      告  財政部國有財產署北區分署

法定代理人  郭曉蓉  
訴訟代理人  籃健銘律師
複代理人    邱敏律師  
被      告  林春明  
訴訟代理人  李巧雯律師(法扶律師)
上列當事人間請求返還土地等事件，本院於民國111年9月14日言
詞辯論終結，判決如下：
    主      文
一、被告應將坐落花蓮縣○○市○○段00000地號土地上、如附圖所
    示紅色斜線部分、面積為1,734.07平方公尺之地上物(含農
    具室、棚架、果樹等)全部清除，並將上開占用之土地騰空
    返還予原告。
二、被告應給付原告新臺幣(下同)4,708元，及自民國109年3月
    起至返還前項土地之日止，按月給付原告107元。
三、訴訟費用由被告負擔。
四、本判決於原告以12萬元供擔保得假執行。
    事實及理由
一、原告訴之聲明：如主文第1、2項所示；願供擔保請准宣告假
    執行。主張：坐落花蓮縣○○市○○段000地號土地於109年9月2
    5日分割增加同段920-1地號土地(即系爭土地)，系爭土地為
    中華民國所有，管理機關為財政部國有財產署，被告長期無
    權占用系爭土地，在土地上搭建農具室、棚架，並種植香蕉
    、芒果等果樹，經測量占用範圍如附圖紅色斜線部分面積為
    1,734.07平方公尺，依民法第767條第1項規定請求被告清除
    地上物騰空返還土地如主文第1項。又被告無權占用系爭土
    地，而受有相當於租金之不當得利，原告得依民法第179條
    規定請求自105年7月起至109年2月止按月以107元計算共4,7
    08元，及自109年3月起按月給付107元予原告(計算式如卷19
    9頁)如主文第2項。
二、被告答辯聲明：原告之訴駁回。辯稱：
(一)就原告請求清除地上物返還土地部分：被告及其父母前曾占
    有、使用系爭土地以種植農作物數十年，嗣後因被告父母病
    重住院多時，方疏未按時繳納使用補償金予原告，其上農具
    室、棚架及果樹等確為被告所有。被告同意清除系爭土地上
    之地上物並返還系爭土地予原告。因被告不符合承租土地的
    條件，故原告無法准許其申租，被告長年居住於外地且需工
    作，經濟狀況不佳，難以雇用工人為系爭土地回復原狀，請
    依民事訴訟法第396條規定酌定履行期間半年。
(二)就原告請求不當得利部分：被告同意給付訴之聲明第2項所
    列金額予原告。
三、兩造不爭執之事實：
(一)坐落花蓮縣○○市○○段000地號土地於109年9月25日分割增加
    同段920-1地號土地(即系爭土地)，系爭土地為中華民國所
    有，管理機關為財政部國有財產署。(卷149頁土地建物查詢
    資料可參)。
(二)被告所有之鐵皮建物(農具室)、棚架、果樹及外圍之網狀圍
    籬等地上物，無權占用系爭土地如附圖所示紅色斜線部分、
    面積1734.07平方公尺。(土地複丈成果圖如卷163頁，占用
    面積如卷169頁花蓮縣花蓮地政事務所函記載)。
(三)被告自105年7月起未繳納系爭土地之使用補償金。
四、得心證之理由：兩造所爭執之處應在於：原告依民法第767
    條第1項、第179條規定請求如其訴之聲明第1、2項(卷195頁
    )，是否有理？本院之判斷如下：
(一)原告主張之事實，提出現況略圖、國有土地使用補償金繳款
    通知書、土地查詢資料、照片、承租申請書、切結書等為憑
    (卷21至29、95至101、147、149頁)，並經本院會同原告(被
    告經通知未到)及花蓮縣花蓮地政事務所測量人員履勘現場
    測量屬實，有勘驗筆錄、空照圖、照片、異動索引內容、地
    籍參考圖、函及附圖所示土地複丈成果圖等可參(卷119至12
    3、127至133、139至141、161、163、169頁)，並為被告所
    不爭，堪信屬實。按所有人對於無權占有或侵奪其所有物者
    ，得請求返還之，對於妨害其所有權者，得請求除去之。民
    法第767條第1項定有明文。被告無權占用系爭土地，原告自
    得依民法第767條第1項規定請求被告清除地上物騰空返還土
    地如主文第1項所示。
(二)按無法律上之原因而受利益，致他人受損害者，應返還其利
    益。為民法第179條前段所明定。無正當權源使用他人土地
    ，可獲得相當於租金之利益，為社會通常之觀念，應依不當
    得利之法則將所得利益返還土地所有人(最高法院61年次台
    上字第1695號判例意旨可參)。被告對於原告訴之聲明第2項
    之請求並不爭執，則原告依民法第179條規定為請求，自屬
    有據。
(三)按民事訴訟法第396條固規定「判決所命之給付，其性質非
    長期間不能履行，或斟酌被告之境況，兼顧原告之利益，法
    院得於判決內定相當之履行期間或命分期給付。經原告同意
    者，亦同。」被告雖請求定履行期間半年(卷305頁)，然原
    告並未同意；被告無權占用系爭土地且不符合承租條件，自
    105年7月起未繳納系爭土地之使用補償金迄今，且本件因被
    告表示欲申請承租土地而自110年7月13日被告提出陳報狀(
    卷235頁)起至今已一年有餘，自原告109年4月9日起訴迄今
    已逾2年，被告自承不符合承租的條件(卷305頁)，然至今仍
    未將占用之土地返還原告。本院審酌被告境況及原告之利益
    ，認被告應清除地上物返還土地之給付，並無定履行期之必
    要。
五、從而，原告依民法第767條第1項、第179條規定請求如主文
    第1、2項所示，為有理由，應予准許，並依原告聲請定相當
    擔保金額宣告假執行。
六、訴訟費用負擔之依據：民事訴訟法第78條。
中　　華　　民　　國　　111 　年　　9 　　月　　30　　日
                       臺灣花蓮地方法院民事第一庭
                              法  官  楊碧惠
以上正本係照原本作成。
如不服本判決，應於送達後20日內，向本院提出上訴狀並表明上
 訴理由(均須按他造當事人之人數附繕本並繳納上訴裁判費)。 
如委任律師提起上訴者，亦應一併繳納上訴審裁判費。
中　　華　　民　　國　　111 　年　　9 　　月　　30　　日
                              書記官  吳琬婷